【裁判字號】    99,訴,332
【裁判日期】    990429
【裁判案由】    清償借款等
【裁判全文】
臺灣板橋地方法院民事判決              99年度訴字第332號
原      告  乙○○
被      告  甲○○
上列當事人間清償借款等事件，本院於民國99年4月26日言詞辯
論終結，判決如下：
    主      文
被告應給付原告新臺幣肆拾柒萬捌仟元。
原告其餘之訴駁回。
訴訟費用由被告負擔四分之三，餘由原告負擔。
    事實及理由
一、按訴狀繕本送達後，原告不得將原訴變更或追加他訴，但有
    下列各款情形之一者，不在此限：(三)擴張或減縮應受判決事
    項之聲明者，民事訴訟法第255條第1項第3款定有明文。查
    本件原告起訴狀載明請求被告應給付新臺幣（下同）610500
    元，嗣於本院99年4月26日言詞辯論時擴張請求被告給付本
    金415000元，及自96年8月起至99年3月止積欠之利息234000
    元，合計649000元，為擴張應受判決事項之聲明，揆諸首開
    規定，自應准許，合先敘明。
二、原告主張：被告於民國95、96年間向原告借款40萬元，雙方
    約定每月利息12000元，被告積欠原告96年8月至12月之利息
    共計15000元，97年1月至12月之利息63000元，98年1月至12
    月之利息120000元及99年1月至3日之利息36000元。又被告
    另向原告借款15000元，被告積欠原告本金415000元及利息
    234000元，共計649000元。爰依消費借貸契約之法律關係聲
    明請求被告給付649000元。被告則稱確實向原告借款40萬元
    ，每月付利息，但原告主張另借款15000 元部分，係持同事
    名義面額15000 元之本票向原告借款14000 元，但已清償，
    願意與原告和解云云資為抗辯，並聲明駁回原告之訴。
三、本件原告主張被告於95、96年間向原告借款40萬元，雙方約
    定每月利息12000元，且未約定清償日期，被告自96年8月起
    至12月止付予原告利息45000元、自97年1月起至12月止付原
    告利息81000元，及被告自98年1月起至12月止共計1年付予
    原告之利息共計36000元（亦即被告先後於98年3月付11000
    元、98年9月20日付5000元、98年9月25日再付5000元、98年
    9月30日付5000元、98年10月15日付5000元及98年10月31日
    再付5000元）之事實，業據被告自認在卷，並有原告提出借
    據、本票、借款筆記帳目等影本資料為證，復經本院依職權
    調閱本院98年度司板簡字第226號審理卷及台灣板橋地方法
    院檢察署98年度偵字第10741號偵查卷參酌，自堪信原告之
    主張為真正。
四、又請求履行債務之訴，原告就其所主張債權發生原因之事實
    ，固有舉證之責任，若被告自認此項事實而主張該債權已因
    清償而消滅，則清償之事實，應由被告負舉證之責任，此觀
    民事訴訟法第277條之規定自明。本件原告主張被告另向伊
    借款15000元部分，業據原告於本院言詞辯論時陳稱係被告
    持第三人名義面額15000元之本票向伊借款14000元，復經被
    告自認在卷，故原告主張被告向伊借款14000元之事實，為
    兩造所是認，自堪信為真實，雖原告以本票票面金額請求，
    惟本件原告係依消費借貸契約之法律關係請求，故應以實際
    借款交付之金額14000元為準，併此敘明。至於被告抗辯該
    筆借款業已清償云云，業經原告否認在卷，被告對清償之事
    實未舉證以實其說，自應為不利於被告之抗辯，故原告請求
    被告給付借款本金14000元，洵屬正當。
五、按民法第478條規定：消費借貸未定返還期限者，借用人得
    隨時返還，貸與人亦得定1個月以上之相當期限催告返還。
    所謂貸與人得定1個月以上之相當期限催告返還，非謂貸與
    人之催告必須定有期限，祇須貸與人有催告之事實，而催告
    後已逾1個月以上相當期限者，即認借用人有返還借用物之
    義務。又被上訴人既已對上訴人起訴，起訴狀繕本又於68年
    8月9日送達上訴人，自可認被上訴人已對上訴人為催告，且
    截至第二審更審言詞辯論之日止，為時逾1個月以上，縱本
    件借貸未定有返還期限，亦可認被上訴人之請求與民法第47
    8規定相符。（最高法院73年度台抗字第413號、70年度台上
    字第2011號判例意旨參照）本件兩造間之消費借貸契約雖未
    約定清償日期，惟原告提起本件訴訟，起訴狀繕本業已送達
    被告，催告已逾1個月以上，應已可認兩造間之消費借貸契
    約業已屆清償期，原告請求被告返還借款本金40萬元及1400
    0元，共計414000元，於法有據。
六、次按約定利率，超過週年百分之二十者，債權人對於超過部
    分之利息，無請求權，民法第205條定有明文。又約定利率
    超過週年百分之二十者，民法第205條既僅規定債權人對於
    超過部份之利息無請求權，則債務人就超過部份之利息任意
    給付，經債權人受領時，自不得謂係不當得利請求返還。債
    務人就利息超過週年利率百分之二十部份已任意給付者，不
    得請求返還（最高法院29年度上字第1306號判例意旨參照）
    。查本件原告主張借予被告40萬元部分，已於本件起訴後屆
    清償期，其請求起訴前即自96年8月起至99年3月止被告積欠
    之利息，自屬正當，惟兩造已約定每月利息為12000元，則
    就系爭40萬元借款利息之約定即高達週年利率36%，已逾法
    定最高週年利率20%之限制，故原告就系爭借款利息超過週
    年利率20%之部分，並無請求權，被告就超過部分之利息先
    前任意給付部分，亦不得請求返還。原告主張被告積欠96
    年8月起至12月止5個月之利息15000元部分，因被告於該期
    間已給付原告利息45000元，依借款40萬元週年利率20%計算
    ，5個月之利息為33333元（元以下四捨五入），故原告就此
    期間被告積欠超過週年利率20%利息部分15000元之請求，自
    非有據。又原告請求被告積欠97年1月起至12月止共計1年之
    利息63000元部分，因被告於此期間已給付原告利息81000元
    ，依借款40萬元週年利率20%計算1年之利息為80000元，故
    原告就此期間被告積欠超過週年利率20%利息部分63000元之
    請求，洵非允當。另原告請求被告積欠98年1月起至12月止
    共計1年之利息120000元部分，因被告此期間已給付原告利
    息共計36000元，依借款40萬元週年利率20%計算1年之利息
    為80000元，原告就此期間被告積欠之利息部分，僅得請求
    其中之44000元（00000000000＝44000），逾此部分之請求
    洵非有據。原告請求被告積欠99年1月至3月之利息36000 元
    部分，依借款40萬元週年利率20%計算3/12年之利息為20000
    元，原告就此期間被告積欠之利息部分，僅得請求其中之20
    000元，逾此部分之請求於法無據。故原告請求被告給付自
    96年8月起至99年3月止之利息64000元（44000＋20000＝640
    00）部分洵屬正當。
七、綜上所述，原告依消費借貸契約之法律關係請求被告給付借
    款本金414000元，及自96年8月起至99年3月止積欠利息6400
    0元，共計478000元，為有理由，應予准許。逾上開範圍之
    請求為無理由，應予駁回。
八、本件事證已臻明確，兩造所為之其他陳述、主張並所提之證
    據，經審酌後，認均與本件之結論無礙，爰不一一論述，併
    此敘明。
九、訴訟費用負擔之依據：民事訴訟法第79條。
中    華    民    國    99    年    4    月    29    日
                  民事第三庭    法  官  張紫能
以上正本係照原本作成
如對本判決上訴，須於判決送達後20日內向本院提出上訴狀
中    華    民    國    99    年    4    月    29    日
                                書記官  蔡佳容

司法院資訊處製作；財團法人民間司法改革基金會備份。
